最高法院刑事判決　　　　　　一○○年度台上字第六七○五號
上　訴　人　彭明雄
選任辯護人　游開雄律師
　　　　　　余宗鳴律師
上　訴　人　陳仁懷
選任辯護人　陳志勇律師
上列上訴人等因違反貪污治罪條例案件，不服台灣高等法院中華
民國一○○年八月十八日第二審判決（一○○年度上訴字第四七
五號，起訴案號：台灣板橋地方法院檢察署九十八年度偵字第一
一二○九、二五二一一號，九十九年度偵字第五九六七號），提
起上訴，本院判決如下：
    主  文
原判決關於彭明雄、陳仁懷部分撤銷，發回台灣高等法院。
    理  由
本件原判決以：上訴人彭明雄係交通部公路總局台北區監理所（
下稱台北監理所）依交通事業人員任用條例第四條規定及交通部
公路總局各區監理所組織通則第十三條規定進用，屬業務類人員
，於民國九十七年八月迄十二月期間，派任台北區監理所自用車
裁罰課課員，負責自用車相關裁罰案件之公文處理承辦，為依法
令服務於國家所屬機關而具有法定職務權限之人員。其與黃沛綾
（原名黃慧琪，業經判決確定），共同基於違背職務收受賄賂之
犯意聯絡，由彭明雄暗中釋放訊息予台北區監理所附設之車輛監
理業代辦業者（下稱代辦業者），表示可代為處理免吊扣汽車牌
照之案件，黃沛綾則將民眾違規裁罰案件，以管轄錯誤為由，在
電腦紀錄上鍵入「移出」而變更電磁紀錄（監理機關稱之為「文
移」），惟未實際移轉其他機關，又未依規定通知原移送機關或
被舉發通知人，使該案無從續行辦理，形成該等違規處罰案件不
受任何機關執行裁罰之結果（俗稱「銷單」），而以原判決附表
一編號至所示之時間，收受各該代辦業者交付之賄賂（如該
附表一所示）。上訴人陳仁懷為代辦業者，與另一名不詳姓名、
年籍代辦業者，共同基於對於公務人員，關於違背職務之行為，
期約並交付賄賂，並基於彭明雄為本件免吊扣牌照之處理方式，
縱需以變更公務機關電腦電磁紀錄方式處理，仍不違背其本意之
不確定故意之犯意，於原判決附表一編號所示時間，交付賄款
新台幣（下同）五萬元予彭明雄。因而撤銷第一審為上訴人等之
科刑判決，改判均依刑法想像競合犯之規定，其中彭明雄另依貪
污治罪條例第十二條第一項規定減刑後，論處彭明雄共同犯違背
職務收受賄賂罪刑（共七罪，各處有期徒刑五年二月，並定執行
刑有期徒刑十年六月），論處陳仁懷有期徒刑八月，並均為相關
之從刑諭知，固非無見。
惟查：(一)、無證據能力之證據，不得作為判斷之依據，刑事訴訟
法第一百五十五條第二項定有明文。原判決於理由甲、一說明，
彭明雄之辯護人於原審準備程序對於證人彭羿錡、劉家宏、林鉞
展、林松義、翁宏字（應為翁宏宇之誤）、黃俊源、王永漢、林
國威等人以外之證人，於法務部調查局台北縣調查站（下稱調查
站）之陳述，認無證據能力，原判決爰不引用該等證人於調查站
之證詞，資為認定彭明雄犯行之證據等語（見原判決第六頁第十
三至十九行），惟於判決內仍引用徐振盛、盧金風於調查站之陳
述作為彭明雄有收受賄賂等犯行之判斷依據（見原判決第十四頁
倒數第五行以下），復未說明上開證人等於調查站之陳述有何符
合傳聞法則例外之規定，自有證據上理由矛盾之違誤。(二)、刑法
第三百五十九條規定之侵害電腦罪，以無故取得、刪除或變更他
人電腦或其相關設備之電磁紀錄，致生損害於公眾或他人，為其
構成要件。所謂「無故變更」係指未經他人同意或未得授權而擅
自使電腦或相關設備之電磁紀錄內容組成遭到改變。原判決認定
上訴人等均有以一行為觸犯刑法第三百六十一條、第三百五十九
條之侵害公務機關電腦罪，無非係以與彭明雄共同犯罪之黃沛綾
有以前揭方式為變更電磁紀錄之行為，惟依黃沛綾之供述，其似
僅於電腦輸入「文移」字樣，即完成案件移轉管轄之程序（見偵
字第一一二○九號卷第九十頁反面，另參見台北監理所一○○年
四月一日北監營字第一○○○○○八九二九號函〈原審卷第一一
三頁〉），倘若無訛，黃沛綾似無改變電腦之電磁紀錄內容之組
成，僅將不實之「文移」事項載入電腦之電磁紀錄內容內，則與
上開「變更」之要件，是否相符，非無疑問。又其行為何以不能
成立刑法第二百十三條、第二百二十條之準公文書不實登載罪名
？又縱成立刑法第三百六十一條、第三百五十九條之罪，若其等
有假借職務上之機會或方法為之，此部分何以未依同法第一百三
十四條規定加重其刑？攸關上訴人等是否成立刑法第三百六十一
條、第三百五十九條之認定，原判決未予釐清，遽認其等成立該
罪，其關於此部分法律之適用，難認無違誤。(三)、刑法第五十條
數罪併罰之規定，係指裁判確定前犯數罪，該數罪均能獨立存在
者而言。若數行為於同時同地或密切接近之時地實施，侵害同一
之法益，各行為之獨立性極為薄弱，依一般社會健全觀念，在時
間差距上，難以強行分開，在刑法評價上，以視為數個舉動之接
續施行，合為包括之一行為予以評價，較為合理者，方得論為包
括一罪之接續犯。依原判決附表一編號、所載，黃沛綾以「
文移」方式銷單之日期，均為九十七年十一月二十五日，不論黃
沛綾係同時或先後接獲銷單之請託，倘其係於同一時、地接續完
成上開、所示之「文移」行為，自應論以接續犯。乃原判決
未予查明黃沛綾對於上開兩案是否接續或先後起意為「文移」之
行為，遽認兩案應數罪併罰，自嫌速斷。(四)、科刑判決所認定之
事實，與所採之證據不相適合，即屬證據上理由矛盾，其判決當
然違背法令。關於原判決附表一編號部分，依其「犯罪時間」
欄記載銷單之日期為九十七年十二月二日，惟依卷附之該案違規
查詢報表所示（見偵字第一一二○九號卷第九頁反面、偵字第二
五二一一號卷第六十七頁、原審卷第一一五頁），該案於九十七
年十二月二日之異動狀態為「列管」，非如其他案件所載「文移
」，而原判決附表一編號「犯罪行為」欄內，所記載之「文移
」時間，又為「九十七年十一月二十五日」，非但原判決理由相
互矛盾，且所認定之事實與所採之證據，亦不相適合，自有判決
理由矛盾之違法。(五)、法院於量刑時，除個案符合加重、減免其
刑之規定，而得依法加減其刑外，自應在法定刑之種類及刑度內
科處其刑，方屬適法，而貪污治罪條例第十一條第四項、第一項
之交付賄賂罪，其法定本刑為一年以上七年以下有期徒刑，得併
科新台幣三百萬元以下罰金。本件原判決認定陳仁懷以一行為觸
犯貪污治罪條例第十一條第三項、第一項之罪，及刑法第三百五
十九條、第三百六十一條之罪，應從一重論以貪污治罪條例第十
一條第三項、第一項之罪，未說明有何減輕其刑之理由，竟論處
有期徒刑八月（均見原判決理由三、(四)），其關於刑之量定，顯
然逾越法律所規定法定刑之範圍，而有判決適用法則不當之違法
。以上或為上訴人等上訴意旨所指摘，或為本院得依職權調查之
事項，應認原判決關於彭明雄、陳仁懷部分有撤銷發回更審之原
因。另關於陳仁懷交付賄賂之金額為五萬元，案經發回，宜一併
注意有無貪污治罪條例第十二條第二項之適用，附予敘明。
據上論結，應依刑事訴訟法第三百九十七條、第四百零一條，判
決如主文。
中    華    民    國  一○○  年   十二   月    一    日
                      最高法院刑事第十一庭
                          審判長法官  黃  正  興  
                                法官  許  錦  印  
                                法官  林  瑞  斌  
                                法官  陳  春  秋  
                                法官  謝  靜  恒  
本件正本證明與原本無異
                                      書  記  官  
中    華    民    國  一○○  年  十二  月    八    日
                                                      v